【裁判字號】    98,訴,911
【裁判日期】    981016
【裁判案由】    偽造文書
【裁判全文】
臺灣臺北地方法院刑事判決               98年度訴字第911號
公  訴  人  臺灣臺北地方法院檢察署檢察官
被      告  丙○○
上列被告因偽造文書案件，經檢察官提起公訴（97年度偵字第24
695 號），本院判決如下：
    主  文
丙○○無罪。
    理  由
一、公訴意旨略以：被告丙○○為社團法人中華民國東帝汶之友
    會（下稱東帝汶之友會）創會會員。其於民國91年6 月3 日
    、7 月3 日，未得東帝汶之友會理事長甲○○、秘書長乙○○之同意，竟基於行使偽造私文書之概括犯意，於不詳時間
    委由不詳之人偽造東帝汶之友會之大小章，先在如附表所示
    之文件填載丙○○及其妻張品芳、子譚佳哲之姓名、國民身
    分證字號等年籍資料，再將上開大小章蓋用如附表所示之偽
    造印文於如附表所示文件上，即持如附表所示之文件向行政
    院勞工委員會勞工保險局（下稱勞保局）辦理加保，再經勞
    保局轉中央健康保險局（下稱中央健保局）由不知情之承辦
    人員辦理加保事宜，表示東帝汶之友會同意成為勞工保險、
    全民健康保險之投保單位，亦同意丙○○及張品芳、譚佳哲
    以東帝汶之友會為投保單位加入勞工保險及全民健康保險一
    事，足生損害於東帝汶之友會及勞保局、中央健保局對於被
    保險人資料管理之正確性。嗣東帝汶之友會因不知丙○○以
    其名義投保而未按時繳納部分負擔，為中央健保局臺北分局
    移送法務部行政執行署臺北行政執行處強制執行，東帝汶之
    友會理事長甲○○接獲通知，始悉上情。綜上，因認被告涉
    犯刑法第216 條、第210 條之行使偽造私文書罪行等語。
二、按犯罪事實應依證據認定之，無證據不得推定其犯罪事實；
    而不能證明被告犯罪者，應諭知無罪之判決，刑事訴訟法第
    154 條第2 項、第301 條第1 項分別定有明文。又事實之認
    定，應憑證據，如未能發現相當證據，或證據不足以證明，
    自不能以推測或擬制之方法，為裁判基礎；且認定犯罪事實
    所憑之證據，雖不以直接證據為限，間接證據亦包括在內，
    然而無論直接證據或間接證據，其為訴訟上之證明，須於通
    常一般之人均不致有所懷疑，而得確信其為真實之程度者，
    始得據為有罪之認定，倘其證明尚未達到此一程度，而有合
    理之懷疑存在而無從使事實審法院得有罪之確信時，即應由
    法院為諭知被告無罪之判決，亦經最高法院40年台上字第86
    號、76年度台上字第4986號著有判例意旨可資參照。
三、本件公訴意旨認被告涉犯行使偽造文書罪嫌，無非係以證人
    甲○○、乙○○之證述、東帝汶之友會大小章印文各1 枚、
    勞工保險局97年11月10日函檢附勞工保險加保申報表暨全民
    健康保險第一、二、三類保險對象投保人（轉入）申報表影
    本2 紙、勞工保險投保申報書暨全民健康保險第一、二、三
    類投保單位成立申報表影本1 紙、勞工保險局97年11月6 日
    函所附勞工保險局單位被保險人名冊1 紙、勞工保險加保申
    報表暨全民健康保險第一、二、三類保險對象投保人（轉入
    ）申報表影本2 紙、中華民國東帝汶之友會大小章印文3 枚
    、被告勞工保險卡影本、財政部臺北市國稅局中正稽徵所97
    年9 月26日所附被告及張品芳自91年度至96年度之個人綜合
    所得稅申報書、核定通知書影本紙、中央健保局台北分局97
    年11月10日函暨附件、勞工保險局97年11月7 日函所附勞工
    保險被保險人投保資料表各1 紙、內政部90年2 月東帝汶之
    友會申報立案卷附該會章程草案、組織系統表、中央健保局
    台北分局98年4 月28日函所附該局92年8 月1 日、94年11月
    8 日、95年4 月10日催繳保險費送達證書3 紙、勞工保險局
    98年5 月6 日函、臺北市中正區○○○街3 號10樓90年12月
    1 日至95年12月1 日同意借予中華民國東帝汶之友會使用之
    同意書及所附房屋租賃契約書影本各1 份、法務部行政執行
    處95年1 月20日欠費通知1 紙等件資為論據。
四、經本院訊問後，被告丙○○雖坦承為東帝汶之友會創會會員
    ，曾先後於91年6 月3 日、7 月3 日以東帝汶之友會員工名
    義，為自己及親友加入勞、健保等情，惟堅詞否認有何公訴
    意旨所指之犯行，辯稱：伊確實為東帝汶之友會之員工，長
    期擔任執行長一職，協會位於臺北市○○○街3 號10樓之會
    址，亦係伊個人出資租賃後提供給東帝汶之友會作為辦公室
    ，伊所以申請勞保、健保，除因為伊確實為該協會員工外，
    亦係因為伊曾與秘書長乙○○論及準備申辦東帝汶人士來台
    短期工作及求學，為符合政府法令之規定，必須為這些人士
    辦理勞、健保，所以該協會有必要於勞、健保局先期申請立
    案，而因為理事長甲○○、秘書長乙○○均因其等身分，可
    享有免費之健保，才由伊加入勞、健保等語。
五、經查：
  (一)被告為東帝汶之友會創會會員，該會由甲○○於90年1 月11
    日向內政部申請發起設立，於90年5 月19日在臺北市○○○
    路○ 段10號2 樓召開發起人會議，並於90年7 月2 日舉辦成
    立大會，會中通過章程、大會組織系統表、年度工作計畫及
    年度經費收支預算案等議案，同時選出包括甲○○在內共21
    名理事，嗣後同日舉行之理事會，則選出甲○○擔任理事長
    ，甲○○並提名乙○○為該會秘書長，獲得全體理事無異議
    通過，該日通過之章程第22條第1 項規定：「本會置秘書長
    一人，承理事長之命處理本會事務，其他工作人員若干人，
    由理事長提名經理事會通過後任免之，並報主管機關備查。
    但秘書長之解聘應先報主管機關核備。」第32條規定：「本
    會每年於會計年度開始前二個月由理事會編造年度工作計畫
    、收支預算表、員工待遇表，提會員大會通過（會員大會因
    故未能如期召開者，先經理監事聯席會議通過，於會計年度
    開始前報主管機關核備。... 」等情，此有內政部中華民國
    東帝汶之友會案卷在卷可稽，業據證人甲○○、乙○○於本
    院審理時結證屬實，並為被告所不爭執，此部分事實堪以認
    定。
  (二)被告於91年6 月3 日、7 月3 日先在如附表所示之文件填載
    丙○○及其妻張品芳、子譚佳哲之姓名、國民身分證字號等
    年籍資料，再將東帝汶之友會之大小章蓋用如附表所示之印
    文於如附表所示文件上，即持如附表所示之文件向勞保局辦
    理加保，再經勞保局轉中央健保局由承辦人員辦理加保事宜
    ，表示東帝汶之友會同意成為勞工保險、全民健康保險之投
    保單位，亦同意被告及張品芳、譚佳哲以東帝汶之友會為投
    保單位加入勞工保險及全民健康保險一事，嗣東帝汶之友會
    未按時繳納部分負擔，為中央健保局臺北分局移送法務部行
    政執行署臺北行政執行處強制執行等情，此有勞工保險局97
    年11月10日函檢附勞工保險加保申報表暨全民健康保險第一
    、二、三類保險對象投保人（轉入）申報表影本2 紙、勞工
    保險投保申報書暨全民健康保險第一、二、三類投保單位成
    立申報表影本1 紙、勞工保險局97年11月6 日函所附勞工保
    險局單位被保險人名冊1 紙、勞工保險加保申報表暨全民健
    康保險第一、二、三類保險對象投保人（轉入）申報表影本
    2 紙、中央健保局台北分局98年4 月28日函所附該局92年8
    月1 日、94年11月8 日、95年4 月10日催繳保險費送達證書
    3 紙、勞工保險局98年5 月6 日函、法務部行政執行處95年
    1 月20日欠費通知1 紙等件在卷可稽，復為被告所不爭執，
    此部分事實堪以認定。
  (三)證人乙○○業於本院審理時結證稱：伊擔任東帝汶之友會秘
    書長，因為不會打電腦，所以請被告協助，並給被告一個執
    行長職稱，但這只是內部作業決定，並沒有經過協會同意，
    因為內政部對此沒有規定，協會位於臺北市○○○街3 號10
    樓之會址，係由被告所提供，協會從未支付過租金、水電及
    管理費用，均係由被告所支出，伊曾與被告以東帝汶之友會
    名義一同到印尼，伊自己負擔台灣到印尼之機票費用，從印
    尼到東帝汶之所有交通、食宿、攝影及禮物等費用，則均由
    被告負擔，後來因為政府政策變更，該會會務停頓等情（本
    院卷第75、76頁）。而內政部東帝汶之友會案卷中東帝汶之
    友會於90年7 月26日汶中字第10號所發「中華民國東帝汶之
    友會成立大會會後報部資料彙編」中，90年7 月2 日該會舉
    辦之第一次理事會議紀錄中，雖無被告擔任該會執行長之紀
    錄，但該會嗣後於91年2 月20日汶中字第10號函文所發「中
    華民國東帝汶之友會成立大會會後報部資料彙編補件」中，
    不僅理、監事均有所變動，且理事會議紀錄內載明被告為執
    行長（97年度偵字第24685 號偵卷第31頁），收支預算表中
    並有員工薪給新台幣（下同）30萬元及保險補助費（含健保
    費）12,000元之編列（同偵卷第32頁）。又被告辯稱於東帝
    汶之友會召開成立大會時，確曾向會員收取入會費、年費，
    伊同意提供所承租之系爭房屋作為東帝汶之友會辦公室使用
    ，系爭房屋之水電費均由伊支付，伊曾於91年4 月間與證人
    乙○○一同前往東帝汶等情，亦據被告提出與所述相符之同
    意書、房屋租賃契約書（同偵卷第33-37 頁）、電費通知及
    收據聯、舒跑飛旅行社機位確認傳真、中華民國護照簽證（
    97 年 度他字第4914號偵卷第118-120 頁）與收據（本院卷
    第36-45 頁）等件在卷可證。綜此，顯見東帝汶之友會在成
    立之初，確實有意從事與東帝汶洽談漁業合作協定、合作生
    產稻米協定及募集獎金供東帝汶學生前來留學等措施（該會
    年度工作計畫項目，本院卷第29頁），被告才甘願以執行長
    職位從事無薪工作，並無償提供系爭房屋作為該會之辦公室
    ，甚且代為支付系爭房屋之水電費用及往返東帝汶之旅費，
    係因其後政府政策改變，該會無法完成預定之工作計畫而獲
    得收入，則被告既為東帝汶之友會執行長，其以東帝汶之友
    會員工身分申報勞、健保事宜，是否有公訴意旨所指行使偽
    造私文書之罪嫌，已非無疑。
  (四)被告在如附表所示勞、健保申請文件上所蓋用之「中華民國
    東帝汶之友會」及「甲○○」印章，曾經使用於製作會員證
    事項上，業據被告提出中華民國東帝汶之友會會員證一份為
    證（97年度偵字第24695 號偵卷第75頁），而證人乙○○亦
    於本院審理時證稱確曾委由被告設計該會員證（本院卷第77
    頁）。而證人甲○○雖否認曾同意被告以東帝汶之友會員工
    名義申辦勞、健保，但於本院審理時結證稱：東帝汶之友會
    係由乙○○所成立，伊只是乙○○找來擔任理事長，至於該
    會之申請設立、章程、工作項目等事宜均係由乙○○負責，
    因為該會成立後即由乙○○擔任秘書長，所有大小事情均由
    乙○○負責，連協會之印章亦均由乙○○負責，如有辦理登
    記或與政府機關往來需要蓋用印章，亦由乙○○刻印，伊僅
    係名義上負責人等語（本院卷第74、75頁），顯見證人甲○○僅係名義上負責人，關於被告可否以東帝汶之友會名義投
    保勞、健保，並無須徵得甲○○之同意。又證人乙○○業於
    本院審理時結證稱：「（提示他字卷75頁甲○○庭呈之印文
    3 枚問：該3 枚印章，是否就是東帝汶之友會的正式印章？
    ）是。（問：據你剛才證述表示，東帝汶之友會的印章是在
    被告的手上保管，甲○○之印章則是由他自行保管當中，為
    何甲○○可以提出包含東帝汶之友會在內之所有大小印章？
    ）這個印章是健保局通知單來說要罰款，我們才跟甲○○及
    另一位朋友到被告家中將東帝汶之友會之印章拿回來，所以
    印章才會出現在甲○○身上。」等語（本院卷第78頁）。綜
    此，如附表所示勞、健保申請文件上所蓋用之「中華民國東
    帝汶之友會」及「甲○○」印章，既曾經使用於乙○○所交
    待製作之會員證上，且甲○○僅係名義上負責人，實際會務
    之運作均由秘書長乙○○交代被告執行，而該會正式之大、
    小印章平時亦由被告保管中，則被告如有私自以該會員工名
    義投保勞、健保之事宜，即無委由不詳之人偽造東帝汶之友
    會之大小章之必要，而僅需蓋用自己所保管、嗣後始由甲○○取回之正式大小章即可。是被告有無公訴意旨所指行使偽
    造私文書之罪嫌，亦非無疑。
  (五)證人乙○○業於本院審理時結證稱：「（提示97偵卷24695
    號32頁問：該份收支預算表，是否有看過？）我的問題不是
    甲○○、被告的問題，但是所有的文件都應由我秘書長負責
    ，該份文件我沒有看那麼詳細。... （問：被告有無在91年
    間談過要請東帝汶之人來臺灣當國際志工或者是就學？）有
    ，我們還找了高鐵董事長的弟弟。（問：是否因為要辦理這
    項業務，需要到全民健保局申請立案，是否有討論過此事？
    ）有討論過，討論過不只一次，從天主教的福利會的一位歐
    先生那裡出來的，我們討論過好幾次。（問：申請立案有無
    說要用何人名字申請？）討論是有討論，但是並沒有詳細提
    到立案的事情，這是預備動作是為了東帝汶的學生或是勞工
    來臺灣需要勞健保，至於如何執行都是由被告處理。（問：
    被告代表東帝汶之友會處理業務，是有大小事情都有跟你報
    告？）任何事情作之前都有先討論，我們沒有完整的公文程
    序，討論完之後就讓被告去作，做完再跟我報告。」等語（
    本院卷第78頁）。而許多向內政部立案之人民團體，未必有
    實際運作，因此法律並未強制其員工或所屬人員必須以該會
    名義員工投保，如東帝汶之友會欲自東帝汶引進勞工或留學
    生而向健保局提出申請時，健保局會提供投保單位代號，雖
    然法律並未強制規定，但一般有類似情況而提出申請時，當
    事人均會同時提出投保單位成立及實際投保人名冊之申請，
    健保局亦會准許等情，亦有健保局台北分局答覆本院之公務
    電話紀錄在卷可證（本院卷第85頁）。綜此，乙○○既曾與
    被告論及自東帝汶引進勞工或留學生事宜，且實際事務之執
    行均委由被告負責，而教育部所定「外國學生來台就學辦法
    」中，第21條亦明定外國學生註冊時應檢附我國全民健康保
    險等相關保險證明文件，則被告辯稱：「伊曾與秘書長乙○○先生論及準備申辦東帝汶人事來台短期工作及求學，為符
    合政府法令之規定，必須為這些人士辦理勞、健保，所以該
    協會有必要於勞、健保局先期申請立案，而因為理事長甲○○、秘書長乙○○均因其等身分，可享有免費之健保，才由
    伊加入勞、健保」等情，即非全然無據。
六、綜上所述，被告雖曾以東帝汶之友會員工名義，為自己及親
    友加入勞、健保，惟被告確曾擔任該會執行長一職，實際保
    管該會正式之大小章，即無委由不詳之人偽造如附表所示東
    帝汶之友會之大小章之必要，且曾與秘書長論及自東帝汶引
    進勞工或留學生事宜，本件即有合理懷疑存在，則公訴人所
    舉之證據，即無法證明被告確有行使偽造私文書之犯行。本
    院對於卷內訴訟資料經逐一剖析，參互審酌，尚無從獲得有
    罪之心證，參照前開法律規定及判例意旨所示，應諭知被告
    無罪之判決，以示慎斷。
據上論斷，應依刑事訴訟法第301 條第1 項，判決如主文。
本案經檢察官林怡君到庭執行職務。
中    華    民    國    98    年    10    月    16    日
                  刑事第六庭  審判長法  官 張永宏
                                    法  官 雷淑雯
                                    法  官 林孟皇
本正本證明與原本無異。
如不服本判決應於收受送達後10日內向本院提出上訴書狀，並應
敘述具體理由；其未敘述上訴理由者，應於上訴期間屆滿後20日
內向本院補提理由書（均須按他造當事人之人數附繕本）「切勿
逕送上級法院」。告訴人或被害人如對於本判決不服者，應具備
理由請求檢察官上訴，其上訴期間之計算係以檢察官收受判決正
本之日期為準。
                                    書記官  楊雅鈞
中    華    民    國    98    年    10    月    16    日
 附表
┌──┬───────────┬─────────┐
│編號│    文  件  名  稱    │   偽造之印文     │
├──┼───────────┼─────────┤
│ 一 │91年6月3日勞工保險加保│「中華民國東帝汶之│
│    │申報表暨全民健康保險第│友會」印文2枚、「 │
│    │一、二、三類保險對象投│甲○○」印文2枚   │
│    │保人（轉入）申報表1紙 │                  │
│    │、勞工保險投保申請書暨│                  │
│    │全民健康保險第一、二、│                  │
│    │三類投保單位成立申報表│                  │
│    │1紙                   │                  │
├──┼───────────┼─────────┤
│ 二 │91年7月3日勞工保險加保│「中華民國東帝汶之│
│    │申請表暨全民健康保險第│友會」印文1枚及「 │
│    │一、二、三類保險對象投│甲○○」印文1枚   │
│    │保（轉入）申報表1紙   │                  │
└──┴───────────┴─────────┘


司法院資訊處製作；財團法人民間司法改革基金會備份。
